臺灣高等法院臺中分院刑事判決　　　　　　　　九十三年度重上更(三)字第六六號
　　上　訴　人　臺灣臺中地方法院檢察署檢察官
　　被　　　告　乙○○
　　　　　　　　丁○○
　　右二人共同
　　選任辯護人　戊○○律師
右上訴人因被告等偽造文書案件，不服臺灣臺中地方法院八十五年度訴字第一三四五
號，中華民國八十六年十月二十七日第一審判決（起訴案號：臺灣臺中地方法院檢察
署八十四年度偵字第一九四七二號、八十五年度偵字第四七九號），提起上訴，經本
院判決後，由最高法院第三次發回更審，本院判決如左：
    主　　  文
原判決關於乙○○部分撤銷。
乙○○連續行使偽造私文書，足以生損害於他人，處有期徒刑陸月；如易科罰金，以
佰元折算壹日。
偽造之「東園工業社」、「美亞製造廠股份有限公司」印章各壹枚，及如附表所示偽
造背書印文，均沒收。
其他上訴駁回。
    事  　　實
一、乙○○為圖使其所實際經營之醒豐紙業股份有限公司（以下稱醒豐公司，登記負
    責人為乙○○）及忠合紙業股份有限公司（以下稱忠合公司，登記負責人為乙○
    ○之妻丁○○）能獲得資金週轉，竟於民國八十四年一月至五月間，基於概括之
    犯意聯絡，先後偽刻東園工業社及美亞製造廠股份有限公司（以下簡稱美亞公司
    ）之公司行號印章「東園工業社」及「美亞製造廠股份有限公司」各一枚，並分
    別蓋用於附表所示之九張支票上，而偽造背書，且據以行使，連續持向萬泰商業
    銀行股份有限公司（以下簡稱萬泰銀行）、臺灣銀行辦理票據貼現，足以生損害
    於執票人萬泰銀行、臺灣銀行及美亞公司、東園工業社之權益。嗣該等支票屆期
    提示，均遭退票，經持票人萬泰銀行、臺灣銀行分別向背書人美亞公司、東園工
    業社提起給付票款之訴，美亞公司、東園工業社始查悉上情，而於訴訟上抗辯否
    認該等背書之真正。
二、案經東園工業社及萬泰銀行訴請臺灣臺中地方法院檢察署檢察官偵查起訴。
    理 　　 由
一、訊據被告乙○○固坦承為醒豐、忠合公司之實際負責人，及於右揭時間持如附表
    所示支票向銀行辦理票據貼現等情不諱，然矢口否認有右開偽造背書之犯行，辯
    稱：東園工業社之背書印章，係該工業社之林宗塔允許其刻用，美亞公司背書部
    分，係該公司自行背書後始將支票交其辦理貼現。又本件原審判決正本，由原審
    法院法警游智凱於八十六年十一月十八日送達於檢察官簡文鎮辦公室，檢察官客
    觀上已可收受該應送達之文書，其上訴期間至同年月二十八日已告屆滿，而遲至
    同年十二月十八日始行提起上訴，已逾十日之法定上訴期間，其上訴自非合法，
    應予駁回云云。惟查：
  (一)、本件原審法院於八十六年十月二十七日判決後，正本由法警游智凱於同年十一
      月十八日送達於承辦檢察官簡文鎮之辦公室，雖據證人游智凱於本院前審兩度
      結證在卷，並有游智凱製作之送達列印表足稽（見本院更(一)卷第五十五頁，本
      更(二)卷第八十九、九十九頁），而該日（八十六年十一月十八日）承辦檢察官
      簡文鎮並無差假情事，亦有臺灣臺中地方法院檢察署八十九年十一月九日甲○
      楠人字第七九五號函一份在卷可按。惟證人游智凱於本院前審訊以：「當天檢
      察官在辦公室？」時，則稱：「忘記了」（見本院更(一)卷第五十一、五十二頁
      ），「八十六年十一月十八日送檢察官辦公室桌上（有否見過檢察官？）時間
      久了忘記。」等語（見本院更(二)卷第八十九、九十頁）。是依證人游智凱證述
      ，已難認其於八十六年十一月十八日送達本件原審判決時，曾有會晤承辦檢察
      官簡文鎮之事實。又依證人游智凱提出之上開送達列印表所載，其於八十六年
      十一月十八日當天送達予檢察官簡文鎮之判決書正本，共有八十六年度中簡字
      第二○一八號等十六件（見本院更(一)卷第五五至五六頁），除本件（八十五年
      度訴字第一三四五號）外，檢察官簡文鎮對其餘十五件判決正本送達之收受情
      形，據證人游智凱於本院前審證稱：「八十六年十一月十八日送達簡文鎮檢察
      官之判決正本十六件，當天都沒有簽收，至八十六年十二月十六日才有簽收。
      」（見本院更(二)卷第九十一頁），並經本院調取上開案件之卷宗，核對無異（
      有本院更(二)卷所附之該案件判決，檢察官簡文鎮簽收之送達證書影本可證），
      足見檢察官簡文鎮並無已簽收其他判決，而刻意不收受本件原審判決正本之情
      形。按刑事訴訟法第五十八條固規定，對於檢察官之送達，應向承辦檢察官為
      之；承辦檢察官不在辦公處所時，向首席檢察官（現改稱檢察長）為之。然就
      具體之送達方法，即如何為觀念通知或行為舉動，始生法律上之送達效力﹖除
      公示送達、寄存送達，均係未會晤應受送達人或其他依法可收受送達人之情形
      外，參照民事訴訟法第一百二十六條、第一百三十六條第一項、第一百三十七
      條第一項之規定意旨（準用於刑事訴訟程序），顯然係以會晤並將應送達文書
      付與應受送達人，或其他依法可收受送達人（如法定代理人、商業經理人、訴
      訟代理人、指定送達代收人、有辨別事理能力之應受送達人之同居人或受僱人
      ，乃至檢察長），使之認知送達文書意旨為必要，斯時苟應受送達人拒絕收領
      而無法律上理由，則應將文書置於送達處所以為送達（即民事訴訟法第一百三
      十九條之留置送達）。此一具體送達之方法並不因應受送達人為檢察官或其他
      當事人、關係人，而有任何不同。則若未會晤應受送達人或其他依法可收受送
      達之人，而逕將應送達文書留置於送達處所，該送達方法除應受送達人或其他
      依法可收受送達之人事後確已自行收取應送達文書外，自難認已生送達之效力
      。本件證人游智凱送達原審判決正本時，如前所述，既無證據證明其已會晤檢
      察官簡文鎮，並當場為付與該判決正本之觀念通知，而遭檢察官無法律上理由
      拒絕收受之情形。乃游智凱竟將該判決正本逕行留置於檢察官辦公室，其所為
      送達方法自難認已生送達之效力。從而本件承辦檢察官簡文鎮於八十六年十二
      月十二日自行簽收本件原審判決正本，依法即應認係於該日始收受原審判決之
      送達，其於同年月十八日提起本件之上訴，顯未逾十日之法定上訴期間，其上
      訴於法尚無不合，被告等主張本件上訴已逾法定期間，尚乏依據，合先明。
  (二)、被告乙○○於偵查中先是辯稱：附表支票上「東園工業社」之背書，是發票人
      廖年祥交付時即已背書好了，附表支票上「美亞製造廠股份有限公司」之背書
      ，則是美亞公司自己蓋的，又附表由詹明政簽發之支票，於伊取得支票時，即
      已有美亞公司的背書，非伊自行蓋用云云（見八十四年度偵字第一九四七二號
      卷第十六頁反面、八十五年度偵字第四七九號卷第十八頁）。嗣於偵查中改辯
      稱：「東園工業社」之背書章，因雙方有業務往來，故於八十四年間，經該工
      業社林宗塔允許刻用，以向銀行票貼，美亞公司之情形亦同，均經同意，並非
      偽造云云。渠先後辯解不一，已難令人置信。
  (三)、證人即附表編號一至七號支票之發票人廖年祥證稱：支票係其借給被告乙○○
      使用，由被告乙○○公司會計小姐開的，有關「東園工業社」之背書，因非其
      經手，故不知情等語。證人即東園工業社負責人林甫杉亦證述：否認附表支票
      上東園工業社背書之真正，該背書非東園工業社之印鑑，並提出該工業社勞保
      給付報表為證，且伊與發票人廖年祥並不相識，不可能為其背書等語（見八十
      五年度偵字第四七九號卷第廿七頁反面、第十七頁反面、第十八頁）。證人即
      美亞公司總經理徐煒略亦證稱：否認附表支票有關「美亞製造廠股份有限公司
      」背書之真正，該背書非公司之印鑑章等語；嗣又證述：該公司有經手這些支
      票，背書原因是廠商要求，以便向銀行貼現，背書事前雖未同意，但事後同意
      使用等語。足證附表支票上之背書，確係被告等未經授權即自行盜刻使用。
  (四)、附表所示支票上之背書既非真正，則萬泰銀行與臺灣銀行向美亞公司、東園工
      業社提起給付票款之訴，均獲敗訴之判決，此有附表所示之支票暨退票理由單
      影本各九紙、臺灣高雄地方法院民事判決影本二份、臺灣臺中地方法院民事判
      決影本一份為證。依該臺灣高雄地方法院八十四年度雄簡字第一四七八及第一
      五○九號民事判決所載，美亞公司之全銜為「美亞製造廠（臺灣）股份有限公
      司」，有經濟部公司執照附於各該卷內可查，此與如附表所示編號八、九之支
      票，其背書人為「美亞製造廠股份有限公司」，二者顯然不同。且果如被告乙
      ○○所辯，係經授權而刻用云云，則衡情東園工業社及美亞公司要無否認之理
      ，而被告乙○○復未能提出相關授權刻用印章之授權文件等資料以資證明，或
      提供具體證據以供本院調查，自難認其上開所辯為可採。
  (五)、證人林宗塔雖嗣又證述：因商業上資金週轉之需要，於八十四年間，允許被告
      乙○○自行刻用東園工業社之印章應用，其弟林甫杉因不知情，且未參與業務
      經營，致生誤會而提出告訴云云；證人林甫杉亦稱，其兄林宗塔有權將公司印
      章借予他人使用云云。惟查公司行號為他人支票背書，依法即應擔保票面金額
      之兌現，而東園工業社背書之本件票面金額高達五百七十餘萬元，顯屬攸關東
      園工業社營運之重大事項，負責人林甫杉竟毫不知情，並慎重其事地依法提出
      告訴，豈非與常情有違。故證人林甫杉、林宗塔上開證詞，顯係事後迴護之詞
      ，殊無可取。
  (六)、至被告乙○○所辯稱：業經背書人同意云云，然證人即美亞公司總經理徐煒略
      到庭證述：事前未同意，但事後同意票據背書等語，顯其確係事後同意，按刑
      法第二百十條所謂偽造私文書足以生損害於公眾或他人，祇須偽造時足以生損
      害為已足，至真正名義人之事後追認，與其已成立之罪名，並無影響，最高法
      院二十五年上字第二一二三號著有判例，被告既冒用他人名義偽造票據背書，
      被偽造之背書人形式上即負有償還責任，是被告偽造票據背書之際，已足發生
      損害，極為顯然，雖經事後對之表示追認，與被告所犯行使偽造私文書罪之成
      立無涉，自不能據以主張免責。
  (七)、辯護人以原審法院調閱臺灣銀行高雄加工出口區分行第0000000、00
      00000、0000000、0000000、0000000號五張支票
      ，皆有美亞製造廠股份有限公司之背書章，該印章顯然自八十三年九、十月間
      起，即已使用於徐煒略所簽支票上，證人徐煒略亦證稱：「：：：這個章是我
      們公司之收貨章，章是倉庫部門的章」（見偵查卷第廿八頁筆錄），從而被告
      並無偽造或用該印章之餘地云云。惟證人徐煒略於原審已到庭證稱：附表八
      、九之背書非其所經手，亦不知道是誰所為，而被告乙○○雖辯稱，該等背書
      章係美亞公司倉庫部門的人蓋的（見原審卷第八十八頁及反面），惟迄本審辯
      論終結為止，被告乙○○均無法查出該等背書究係何人所為。且背書攸關公司
      業務之執行，衡情焉有由倉庫部門的人所為之理。而上開第0000000號
      等五張支票，固有美亞公司之背書，惟其背書為「美亞製造廠股份有限公司」
      ，而非美亞公司之全銜之印鑑章，且該等背書文字與本件支票之背書，以肉眼
      觀察，即可很明顯判別兩者非同一印章所為，有該等支票影本附卷可稽（見原
      審卷第卅九頁至第四十三頁），自不能以該第0000000號等五張支票上
      曾有美亞公司之背書章，即推定本件支票背書之真正。
  (八)、綜上所述，本件被告乙○○事後所辯均無非卸責之詞，其罪證明確，犯行堪予
      認定。
二、核被告乙○○偽刻印章，並分別蓋於附表所示支票上，以偽造背書，而持之貼現
    行使，足生損害於執票人萬泰銀行、台灣銀行及被偽造背書之美亞公司、東園工
    業社之權益，所為係犯刑法第二百十六條、第二百十條之行使偽造私文書罪。其
    偽造印章為偽造私文書之階段行為，偽造私文書後進而行使，偽造之低度行為應
    為行使之高度行為所吸收，均不另論罪。其先後多次行使偽造私文書犯行，時間
    緊接，罪名相同，顯係基於概括之犯意反覆為之，為連續犯，應以一罪論。原審
    就被告乙○○部分未詳為勾稽，遽為其無罪之判決，尚有未洽，檢察官上訴意旨
    據此指摘原判決不當，經核為有理由，應由本院將原判決此部分撤銷改判。爰審
    酌被告乙○○並無前科紀錄，品行良好，犯罪之動機在方便取得融資，惟偽造背
    書之支票張數達九張之多，案發後又飾詞卸責，犯罪後態度非佳等一切情狀，量
    處如主文第二項所示之刑。查被告行為後，刑法第四十一條，業於九十年一月十
    日修正公布，並於同年月十二日生效，其中就得易科罰金之罪之範圍，由舊法所
    定之「犯最重本刑為三年以下有期徒刑以下之刑之罪，而受六月以下有期徒刑或
    拘役之宣告」，擴張為新法所定之「犯最重本刑為五年以下有期徒刑以下之刑之
    罪，而受六個月以下有期徒刑或拘役之宣告」。本件被告乙○○所犯為最重本刑
    五年以下有期徒刑之刑之罪，均受有期徒刑六月，比較新舊法，應適用有利於被
    告之修正後刑法第四十一條第一項前段規定，諭知易科罰金之折算標準。至偽造
    之「東園工業社」、「美亞製造廠股份有限公司」印章各一枚並無證據證明已滅
    失不存在，應連同如附表所示偽造背書之印文依刑法第二百十九條規定，不問屬
    於犯人與否，均宣告沒收。而起訴書附表所列之支票十二張，其中三張係重複書
    寫（即附表編號２、３、４所示之支票重複列舉）應予剔除，附此明。
三、公訴意旨另略以：被告丁○○係忠合公司之負責人，其與乙○○為圖獲得資金週
    轉，於前開時間，與乙○○共同基於概括犯意，以前述方法偽造支票背書持向萬
    泰銀行等銀行貼現，足生損害於各該銀行及美亞公司、東園工業社之權益，因認
    其亦涉有行使偽造私文書之罪嫌云云。訊之被告丁○○堅決否認有何行使偽造私
    文書之犯行，辯稱：其雖掛名忠合公司負責人，但實際並不參與公司經營，公司
    業務均係由乙○○處理，支票背書之公司印章及其個人印章均由乙○○所加蓋，
    其不知有偽造背書之情事等語。經查公訴意旨認被告丁○○涉有前揭行偽造文書
    之罪嫌，無非以如附表編號２、３、４、６、７所示之支票，均有蓋有忠合公司
    及被告丁○○個人印章以為背書，故認被告丁○○有參與貼現業務論據。惟查本
    件同案被告乙○○自偵查中以迄本院審理時止，始終供稱前述兩家公司之業務均
    由其一人負責，被告丁○○不曾到公司，亦不管支票貼現等事。經質之告訴人林
    甫杉、證人徐煒略、廖年祥、林宗塔、林富榮、王朝明等人，亦均指證所有各項
    業務，均係與乙○○接洽，而未曾證述被告丁○○有參與任何公司業務。雖然醒
    豐及忠合公司與萬泰商業銀行簽訂票據貼現即週轉金貸款契約時，乙○○與被告
    丁○○係分別以借款人代表人或連帶保證人之名義參與其事，而前開貼現之支票
    上，並有被告丁○○背書之印文留存；但前述週轉金貸款契約，係忠合公司預為
    往後資金週轉之需要而簽訂，被告丁○○身為忠合公司名義負責人，應銀行徵信
    之需要，而於契約上簽名，並不能因而逕認事後各支票之貼現業務，其必然有參
    與。至前述支票之背書，均係以現成印章加蓋其上，而無被告丁○○本人簽名；
    衡之夫妻間就印章之使用，互為概括授權使用，殆為常見之事，況本件為公司業
    務之經營，被告丁○○將其印章留存於公司，供其夫乙○○方便使用，更符合家
    族公司經營之常態。而如前述證據顯示，被告丁○○既未參與公司業務之經營，
    其就因業務需要之票據貼現，自亦不可能逐件參與。從而其辯稱：未參與公司業
    務，不知本件案情等語，應係實情而堪予採信。此外，復查無任何積極證據足認
    被告丁○○有何公訴意旨所指行使偽造支票背書之犯行，原審法院因而以不能證
    明被告丁○○犯罪為由，諭知無罪之判決，核屬有據，應予維持。檢察官上訴意
    旨未據提出其他不利被告丁○○之證據，但憑起訴書所舉證據，執以指摘原判決
    關於被告丁○○部分不當，並無理由，應予駁回。
據上論斷，應依刑事訴訟法第三百六十八條、第三百六十九條第一項前段、第三百六
十四條、第二百九十九條第一項前段，刑法第五十六條、第二百十條、第二百十六條
、第二百十九條、第二條第一項前段，修正後刑法第四十一條第一項前段，罰金罰鍰
提高標準條例第二條，判決如主文。
本案經檢察官丙○○到庭執行職務。
中      華      民      國    九十三    年      五      月     十四     日
                                    臺灣高等法院臺中分院刑事第六庭
                                          審判長法  官  李  文  雄
                                                法  官  陳  嘉  雄
                                                法  官  邱  顯  祥
右正本證明與原本無異。
如不服本判決應於收受送達後十日內向本院提出上訴書狀，其未敘述上訴之理由者並
得於提起上訴後十日內向本院補提理由書（均須按他造當事人之人數附繕本）。
                                                書記官  陳  桂  芬
中      華      民      國      九十三   年       五      月    十四    日
附錄所引法條：
刑法第二百十條：偽造、變造私文書，足以生損害於公眾或他人者，處五年以下有期
徒刑。
刑法第二百十六條：行使第二百十條至第二百十五條之文書者，依偽造、變造文書或
登載不實事項或使登載不實事項之規定處斷。
附表：
┌──┬─────────┬───┬───┬────────┬─────────┬───────────┐
│編號│付      款      人│發票人│發票日│ 金額（新臺幣） │支   票   號   碼 │偽造之背書（印文）    │
├──┼─────────┼───┼───┼────────┼─────────┼───────────┤
│ １ │新竹區中小企業銀行│廖年祥│5.15.│五三二、七○一元│0000000    │東園工業社            │
│    │新豐辦事處        │      │      │                │                  │                      │
├──┼─────────┼───┼───┼────────┼─────────┼───────────┤
│ ２ │新竹區中小企業銀行│廖年祥│4.10.│七六八、一二七元│0000000    │東園工業社            │
│    │新豐辦事處        │      │      │                │                  │                      │
├──┼─────────┼───┼───┼────────┼─────────┼───────────┤
│ ３ │新竹區中小企業銀行│廖年祥│4.13.│七二一、五二五元│0000000    │東園工業社            │
│    │新豐辦事處        │      │      │                │                  │                      │
├──┼─────────┼───┼───┼────────┼─────────┼───────────┤
│ ４ │新竹區中小企業銀行│廖年祥│4.│一、一六四、五○│0000000    │東園工業社            │
│    │新豐辦事處        │      │      │○元            │                  │                      │
├──┼─────────┼───┼───┼────────┼─────────┼───────────┤
│ ５ │新竹區中小企業銀行│廖年祥│5.3.│三九二、七二八元│0000000    │東園工業社            │
│    │新豐辦事處        │      │      │                │                  │                      │
├──┼─────────┼───┼───┼────────┼─────────┼───────────┤
│ ６ │新竹區中小企業銀行│廖年祥│5.16.│一、一五七、八九│0000000    │東園工業社            │
│    │新豐辦事處        │      │      │八元            │                  │                      │
├──┼─────────┼───┼───┼────────┼─────────┼───────────┤
│ ７ │新竹區中小企業銀行│廖年祥│5.│九八六、一○二元│0000000    │東園工業社            │
│    │新豐辦事處        │      │      │                │                  │                      │
├──┼─────────┼───┼───┼────────┼─────────┼───────────┤
│ ８ │中國農民銀行三民分│詹明政│4.│四二一、○八九元│0000000    │美亞製造廠股份有限公司│
│    │行                │      │      │                │                  │                      │
├──┼─────────┼───┼───┼────────┼─────────┼───────────┤
│ ９ │萬泰商業銀行臺中分│醒豐公│3.│七七○、○○○元│0000000    │美亞製造廠股份有限公司│
│    │行                │司    │      │                │                  │                      │
└──┴─────────┴───┴───┴────────┴─────────┴───────────┘
                                                                    Ｉ
